臺灣臺北地方法院刑事判決　　　　　　　99年度訴字第1724號
公　訴　人　臺灣臺北地方法院檢察署檢察官
被　　　告　楊雅惠
選任辯護人　舒建中律師
上列被告因違反毒品危害防制條例案件，經檢察官提起公訴（99
年度毒偵字第3572號），本院判決如下：
    主    文
楊雅惠施用第二級毒品，處有期徒刑陸月，如易科罰金，以新台
幣壹仟元折算壹日。
被訴施用第一級毒品部分無罪。
    犯罪事實
一、楊雅惠前於民國98年間，因施用第二級毒品案件，經本院裁
    定送觀察、勒戒後，認無繼續施用毒品之傾向，於99年4 月
    23日出所，並經臺灣臺北地方法院檢察署檢察官於同日以98
    年度毒偵字第2963號為不起訴處分確定。詎仍未戒除毒癮，
    基於施用第二級毒品之犯意，於99年8 月13日上午5、6時許
    ，在臺北市○○區○○街36號6樓之4，以將第二級毒品甲基
    安非他命置於玻璃球內用火燒烤吸食煙霧之方式，施用第二
    級毒品甲基安非他命。嗣於同日20時30分許，經警方持搜索
    票至上址搜索時楊雅惠在場，經帶回警局採尿送驗，其結果
    呈安非他命陽性、甲基安非他命陽性反應，而查悉上情。
二、案經臺北市政府警察局大安分局報請臺灣臺北地方法院檢察
    署檢察官偵查起訴。
    理    由
壹、有罪部分：
  一、上開犯罪事實，業據被告楊雅惠於本院審理中坦白承認，
      並有偵辦毒品案件尿液檢體委驗單、臺灣尖端先進生技醫
      藥股份有限公司濫用藥物檢驗報告在卷可稽，堪認被告之
      自白與事實相符。本件事證明確，被告施用第二級毒品之
      犯行，可以認定。
  二、查甲基安非他命屬毒品危害防制條例第2 條第2項第2款所
      列之第二級毒品，故核被告所為，係犯毒品危害防制條例
      第10條第2 項之施用第二級毒品罪。被告持有毒品進而施
      用，其施用前持有之低度行為應為施用之高度行為所吸收
      ，不另論罪。爰審酌被告前有因販賣毒品、施用毒品案件
      經法院判刑確定之犯罪前案紀錄（惟未構成累犯），有臺
      灣高等法院被告前案紀錄表在卷可按，素行不佳；且不思
      其正值壯年，前經毒品勒戒後，仍不知戒絕毒品，藉詞因
      交友不慎，再犯本件施用毒品之犯行，顯見其對於毒品之
      依賴性甚高，自我把持、控制之能力亦顯不佳；惟念及被
      告犯罪後能坦承犯行，態度尚可，以及其學歷為醫專畢業
      等一切情狀，量處如主文所示之刑，並諭知易科罰金之折
      算標準，以資警惕。
貳、無罪部分：
  一、公訴意旨略以：被告楊雅惠於99年8 月13日23時許為警採
      尿前回溯26小時內之某時，在不詳處所，施用第一級毒品
      海洛因。因認被告涉犯毒品危害防制條例第10條第1 項施
      用第一級毒品罪嫌等語。
  二、按犯罪事實應依證據認定之，無證據不得認定犯罪事實；
      不能證明被告犯罪者，應諭知無罪之判決，刑事訴訟法第
      154條第2項、第301條第1項分別定有明文。又按事實之認
      定，應憑證據，如未能發現相當證據，或證據不足以證明
      ，自不能以推測或擬制之方法，以為裁判基礎；且認定犯
      罪事實所憑之證據，雖不以直接證據為限，間接證據亦包
      括在內；然而無論直接或間接證據，其為訴訟上之證明，
      須於通常一般之人均不致有所懷疑，而得確信其為真實之
      程度者，始得據為有罪之認定，倘其證明尚未達到此一程
      度，而有合理之懷疑存在時，即無從為有罪之認定，最高
      法院分別著有40年台上字第86號、76年台上字第4986號判
      例意旨可稽。
  三、公訴意旨認被告涉犯上開施用第一級毒品罪嫌，無非係以
      偵辦毒品案件尿液檢體委驗單、臺灣尖端先進生技醫藥股
      份有限公司濫用藥物檢驗報告，為其所憑之論據。訊據被
      告堅決否認有何施用第一級毒品之犯行，辯稱：我沒有施
      用海洛因，我可能是喝複方甘草合劑才會驗出反應，我母
      親有打電話給檢驗公司，公司說這個藥劑本身就有嗎啡成
      分等語。辯護人亦為被告辯護稱：本件查獲被告時，並未
      扣得海洛因或相關施用器具，被告亦無戒斷現象發生，被
      告並非臨訟才提出複方甘草合劑，事實上被告就診的長庚
      醫院有開這種藥，而此藥在藥房即可買到，不需要醫院之
      處方籤，因此被告確實是因為飲用複方甘草合劑，才導致
      驗出嗎啡陽性反應，被告並未施用海洛因等語。經查：
    (一)被告於99年8 月13日為警查獲後，經警採尿送驗（採尿日
      期為99年8 月14日），並送臺灣尖端先進生技醫藥股份有
      限公司以氣相層析質譜儀法檢驗，除驗得安非他命陽性、
      甲基安非他命陽性反應外，並驗得嗎啡陽性（24400ng/ml
       ）與可待因（7260ng/ml）陽性反應，此有前開尿液檢體
      委驗單、濫用藥物尿液檢驗報告在卷可考。又被告於本案
      審理伊始，因自認並無施用第一級毒品犯行而質疑前開受
      檢尿液是否確實採自伊所排放之尿液，經本院送鑑結果，
      前開受檢尿液之DNA-STR型別確與被告之DNA型別相符，此
      有內政部警政署刑事警察局100年3月7日刑醫字第1000126
      0076號鑑定書、同局100年3月28日刑醫字第1000036986號
      鑑定書（見本院卷第66、68頁），是被告於99年8 月14日
      為警採驗之尿液確實含有嗎啡陽性（24400ng/ml）與可待
      因（7260 ng/ml）陽性反應，被告於採尿前應有服用含嗎
      啡、可待因成分之物品無疑。
    (二)又被告於本院審理時提出「複方甘草合劑」1 瓶（業經本
      院扣案），並辯稱：（你在這次採尿前有無服用什麼藥物
      ？）有，就是那瓶咳嗽糖漿，還有綜合感冒藥，還有中藥
      ；（你所謂的咳嗽糖漿就是你提出的複方甘草合劑嗎？）
      是；（你在這次採尿前多久開始施用這瓶複方甘草合劑？
      ）大概有3到4天，連續3到4天都有施用，有時候施用之後
      就比較不會咳嗽；（一次的施用量為何？）剛開始的時候
      我是倒在藥瓶所附的杯蓋喝，可是還是沒有辦法止咳，葛
      秀秀（按：即被告於本案被查獲地之屋主）說既然這是中
      藥，應該比較沒有副作用，所以之後我就沒有再用杯蓋喝
      ，我就直接倒在嘴巴喝，如果有再咳的話，就再倒一些，
      正確的量我也不太記得，我只要咳嗽不舒服的時候，我就
      會拿來喝；（複方甘草合劑你是如何拿到的？）有幾瓶是
      我從家裡帶的，那是長庚醫院開的；（你的意思是說你去
      長庚醫院就診，由長庚醫院開複方甘草合劑給你服用嗎？
      ）是；（在本案採尿之前，你是何時到長庚醫院就醫的？
      ）有一陣子沒有去長庚醫院看診，可是家裡有庫存，我是
      在家裡拿的，但是因為這個藥水我都放在家裡，只要感冒
      我就會拿來喝；（你剛剛說你在採尿前所喝的複方甘草合
      劑，你是從家裡拿了好幾瓶，這幾瓶都是從長庚醫院拿的
      藥品嗎？）不能確定，因為我媽媽說他後來去三總看，三
      總也是開了這種藥，我媽媽習慣把這種咳嗽藥水放在一起
      ，我是回家的時候拿下來喝的；（所以你在採尿前喝的複
      方甘草合劑你是否是從長庚拿的，你也不確定？）是，我
      不能確定是哪家醫院；（你是何時到葛秀秀住處的？）大
      概是被抓前3、4、5 天左右；（你這幾天都一直待在那裡
      ？）是；（你有無從家裡帶複方甘草合劑到葛秀秀住處？
      ）有；（帶幾瓶？）我隨手拿了2瓶或3瓶我忘記了；（葛
      秀秀住處除了你帶的複方甘草合劑之外，還有無複方甘草
      合劑？）他媽媽拿給我，我才知道有；（葛秀秀拿給你幾
      瓶？）一瓶，是葛秀秀從他家拿出來的，然後我被抓的那
      天，因為我在咳，所以葛秀秀就幫我送氣管擴張劑，也幫
      我再買1瓶咳嗽藥水，所以應該是2瓶；（你自己從家裡帶
      的2、3瓶，及葛秀秀給你的複方甘草合劑總計4、5瓶你全
      部喝完了嗎？）是；（你在這次採尿前3、4天開始服用複
      方甘草合劑，一直到被採尿為止，你共喝了幾瓶複方甘草
      合劑？）大概3 瓶多；（所以一天將近一瓶？）前3、4天
      的時候，我沒有喝很多，因為我還有吃中藥，我只是很咳
      的時候喝一下，只是後面的時候葛秀秀說，她覺得我喝這
      個比較不會咳，所以就建議我喝這個試看看，我就說好，
      因為我以前有喝過，而且中藥味我不會排斥；（依照扣案
      之複方甘草合劑瓶身記載，上面記載的用法、用量每次口
      服常用劑量是2 到10C.C.，你有無依照上面的用法用量的
      記載服用？）沒有；（你為何要用灌的？）我想說多喝應
      該沒有關係，而且我一直咳；（你說你用灌的，這是在採
      尿前多久你有這樣的服用習慣？）2、3天前。（從你用灌
      的到你被採尿前，你灌了幾次？）應該有超過10次等語（
      見本院100年8 月19日審判筆錄，本院卷第107頁以下）。
      經本院函詢「複方甘草合劑」生產廠商景德製藥股份有限
      公司（下稱景德公司）及行政院衛生署食品藥物管理局，
      均證實「複方甘草合劑」確實阿片酊成分，經服用後，所
      排出之尿液會檢驗出嗎啡、可待因陽性反應；該藥具有「
      袪痰、鎮咳」之醫療效能，屬於處方用藥，但非管制藥品
      等情，有景德公司100年11月11日土廠字第1001111號函（
      本院卷第144 頁）、行政院衛生署食品藥物管理局100年5
      月6日FDA研字第1005018350號函（本院卷第81頁）附卷可
      稽，而被告確實前於80年間因呼吸困難、咳嗽至長庚醫療
      財團法人基隆長庚紀念醫院就診住院治療（經診斷為支氣
      管氣喘併急性惡化），嗣後又多次因氣喘等疾病至該院就
      診，最後一次回診日為96年11月20日至呼吸胸腔科門診，
      因支氣管氣喘會有呼吸道過度反應致發作性呼吸困難、哮
      喘、胸緊以及咳嗽，病患雖經類固醇與支氣管擴張劑治療
      獲得改善，惟仍有頑抗型咳嗽症狀者，甚至影響睡眠，故
      呼吸胸腔科醫師投予景德公司製造之止咳kosonin syrup
      （CMB）複方甘草合劑，用量10C.C.，每日4次，當約共開
      2瓶（每瓶120C.C.），並有連續處方簽共3 張等事實，此
      有該院100年9月2日（100 ）長庚院基法字第217號函在卷
      可查（見本院卷第123 頁），可見被告辯稱伊因咳嗽而飲
      用含有阿片酊成分之「複方甘草合劑」等語，並非無稽。
    (三)被告自該次回診日（96年11月20日）至本案採尿日（99年
      8 月14日）間，固未有何至醫療院所就診並領用「複方甘
      草合劑」之紀錄（依卷附行政院衛生署中央健康保險局保
      險對象門診就醫紀錄明細表【見本院卷第160頁至第162頁
      】所示，被告至少於99年1月1日至99年12月31日期間均未
      有何就醫紀錄），惟「複方甘草合劑」既非管制藥品，被
      告取得上開藥劑應非難事，且被告前既因咳嗽而經醫院投
      予「複方甘草合劑」治療，被告在咳嗽症狀發生後自行取
      得「複方甘草合劑」飲用，以抑制咳嗽症狀，應屬情理之
      常，是被告縱然未至醫療院所就診並領用「複方甘草合劑
      」，亦難因此推斷被告於本案驗尿前數日內並未飲用「複
      方甘草合劑」。至法務部法醫研究所固函覆本院稱：「二
      、來文所附臺灣尖端先進生技醫藥股份有限公司濫用藥物
      檢驗報告影本得知，受檢者尿中嗎啡24400ng/mL、可待因
      7260 ng/mL，檢驗結果呈嗎啡及可待因陽性反應，該陽性
      反應可能係使用含嗎啡、可待因之藥物或海洛因毒品所致
      。三、經檢視來文所附行政院衛生署食品藥物管理局函影
      本，其上所示藥品複方甘草合劑含鴉片酊，在鴉片酊中含
      嗎啡及可待因成分，若受檢者確實於採尿前服用該藥水，
      可導致尿液檢驗呈嗎啡及可待因陽性反應。但國內現有之
      複方甘草合劑藥品於一般治療用量下，依本所自行研究結
      果為：在複方甘草合劑藥正常治療劑量下其尿液中嗎啡濃
      度不易超過4000 ng/mL；至於在尿液中可待因濃度方面，
      服用溶液劑者不易超過2500ng/mL，服用錠劑則通常在500
      gn/mL以內。因此本案受檢者尿中嗎啡濃度為大於5000 ng
      /mL（24400 ng/mL），該前揭檢出數據研判不排除為施用
      第一級毒品海洛因所致」等語，此有該所100年6月17日法
      醫毒字第1000003196號函附卷可考（本院卷第92頁），惟
      經本院依被告前所供稱之施用量（即於驗尿前3、4日內服
      用「複方甘草合劑」達3 瓶多）詢以被告驗尿結果是否有
      可能達致驗尿報告所示之濃度數值，該所覆以：「查來文
      所詢景德製藥股份有限公司所生產製造之複方甘草合劑含
      鴉片酊，鴉片酊中含嗎啡及可待因成分，服用該藥品可導
      致尿液檢驗呈嗎啡或可待因陽性反應。惟被告尿液檢出之
      嗎啡濃度、可待因濃度達24400ng/mL、7260 ng/mL與該藥
      品正常使用劑量之檢出情形不符，對於尿液中鴉片類成分
      來源研判，除了依據尿液中嗎啡和可待因濃度外，最好能
      佐以輔助資料，例如海洛因毒品的查獲、受檢者身體上是
      否有施用毒品之針孔痕跡、是否伴有明顯之戒斷症狀等臨
      床表徵，才能客觀的綜合研判」等語，有該所100年9月30
      日法醫毒字第1000005202 號函在卷足憑（見本院卷第140
      頁），是法醫研究所函覆之前提係指「正常使用劑量」下
      飲用「複方甘草合劑」，尿液檢出之嗎啡濃度、可待因濃
      度應不致於達24400ng/mL、7260 ng/mL，至於「非正常使
      用劑量」下飲用「複方甘草合劑」是否可能達致上開濃度
      ，則僅表示應參考其他輔助資料。而查本件被告遭查獲時
      ，警方並未扣得海洛因毒品或相關施用器具，檢察官復未
      能舉證證明被告於本案查獲當時身體上是否有施用毒品之
      針孔痕跡、是否伴有明顯之戒斷症狀等情，再加以被告為
      抑制其咳嗽症狀而於短期間內大量飲用「複方甘草合劑」
      ，亦非屬絕無可能之事；更何況，被告於警詢時即供稱：
      （警方今天【13】日搜索的是何人之住所？你何時到葛秀
      秀的家裡？又要做何事？）是屋主葛秀秀的住所。我於8
      月10日下午到葛秀秀的家裡去拿一些哮喘病的藥並且還有
      重感冒，順便在他家休息不要亂跑；（你最近有無服用藥
      物？身上有無受傷或病痛？）我最近有服用感冒藥、哮喘
      藥、抗生素、中藥，身上沒有受傷或病痛等語，可見被告
      於警詢時即已表示其近日有服用藥物之情，則被告辯稱伊
      驗尿結果呈嗎啡陽性、可待因陽性反應，可能係因伊咳嗽
      而飲用「複方甘草合劑」所致等語，應可採信。
    (四)綜上所述，依檢察官所舉涉犯施用第一級毒品犯行之證據
      ，本院認均尚未達於通常一般之人均不致有所懷疑，而得
      確信其為真實之程度；此外復查無其他積極證據，足資證
      明被告有何公訴人所起訴之施用第一級毒品犯行，既不能
      證明被告犯罪，核諸前揭說明，自應由本院為被告無罪之
      諭知。
據上論斷，應依刑事訴訟法第299條第1項前段、第301條第1項，
毒品危害防制條例第10條第2項，刑法第11條前段、第41條第1項
前段，刑法施行法第1之1條，判決如主文。
本案經檢察官李文潔到庭執行職務。
中    華    民    國    100   年    12     月    30    日
                  刑事第十五庭  審判長法  官  李明益
                                      法  官  高若珊
                                      法  官  石千
以上正本證明與原本無異。
如不服本判決應於收受送達後10日內向本院提出上訴書狀，並應
敘述具體理由；其未敘述上訴理由者，應於上訴期間屆滿後20日
內向本院補提理由書（均須按他造當事人之人數附繕本）「切勿
逕送上級法院」。
                                      書記官  高宥恩
中    華    民    國   100    年    12    月    30    日
附錄法條：
毒品危害防制條例第10條
施用第一級毒品者，處 6 月以上 5 年以下有期徒刑。
施用第二級毒品者，處 3 年以下有期徒刑。